【裁判字號】    94,訴,1133
【裁判日期】    950119
【裁判案由】    
【裁判全文】
臺灣臺北地方法院刑事判決              94年度訴字第1133號
公  訴  人  臺灣臺北地方法院檢察署檢察官
被      告  甲○○
選任辯護人  劉興業律師
上列被告因誣告案件，經檢察官提起公訴（94年度偵字第10329
號），本院判決如下：
    主  文
甲○○無罪。
    理  由
一、公訴意旨略以：被告甲○○於民國90年2月6日，以新台幣（
    下同）5005萬元之代價向告訴人乙○○購買其所有、坐落於
    彰化縣員林鎮○○路13之1號之房地，為支付買賣價金，而
    陸續給付乙○○620萬元，詎被告明知上揭款項係支付買賣
    系爭土地之價金，並非乙○○向其借貸之款項，竟意圖使乙
    ○○受刑事處分，於92年8月11日，佯以乙○○明知其已無
    資力，竟向其借款620萬元，並承諾將系爭房地設定抵押權
    以為擔保，卻遲不辦理，亦不還款等情，向臺灣臺北地方法
    院檢察署具狀告訴乙○○涉嫌刑法詐欺罪嫌，因認被告涉有
    刑法第169條第1項之誣告罪嫌。
二、按犯罪事實應依證據認定之，無證據不得認定犯罪事實，又
    不能證明被告犯罪者，應諭知無罪之判決，刑事訴訟法第15
    4條第2項、第301條第1項定有明文；又刑法誣告罪之成立，
    需以告訴人所訴之事實完全出於虛構為要件，若有出於誤會
    或懷疑有此事實而為申告，以致不能證明其所訴之事實為真
    實，縱被訴人不負刑責，而告訴人本缺乏誣告之故意，亦難
    成立誣告罪名（最高法院44年臺上第892號判例意旨參照）
    ，又對於客觀上業已存在之事實，因欠缺法律專業人員之知
    識，導致對於應負法律責任、所犯罪名或特定罪名之構成要
    件有所誤解而提出告訴，尚難成立誣告罪（最高法院81年度
    台上字第6816號判決意旨參照）；是除非有積極證據足認告
    訴人主觀上對於事實認知或法律評價不致有所誤會或懷疑猶
    為申告，自不能僅以其所訴不確，遽繩以誣告罪責。
三、訊之被告堅詞否認有何誣告犯行，辯稱：伊於90年2月2日借
    款50萬元予乙○○以支付銀行貸款利息，嗣因乙○○表示其
    擔任林雪瓊向臺中市第十一信用合作社（後更名為合作金庫
    銀行中權分行）、聯信商業銀行永吉分行（原為臺中市第六
    信用合作社）借款之連帶保證人，現貸款尚有765萬餘元，
    業已無力清繳，唯恐其名下、位在彰化縣員林鎮○○段364
    、345之9地號土地及其上同段1123建號建築改良物（門牌號
    碼為彰化縣員林鎮○○路13之1號）房地（下稱系爭房地）
    將被查封拍賣，請求伊協助，遂於90年2月6日就系爭房地簽
    訂買賣契約書，以5005萬元購買系爭房地，但伊後來發現乙
    ○○就系爭房地另向彰化縣員林信用合作社（後更名為陽信
    商業銀行）借款並設定抵押，且已遭台中市第十一信用合作
    社查封，故有意解除契約，但乙○○一再哀求，並願意就系
    爭房地降價為3400萬元，於90年12月13日再度就系爭房地簽
    訂買賣契約書，並與乙○○商議於系爭房地完成過戶前，以
    借款名義給付乙○○價款以資擔保，若日後系爭房地無法辦
    理過戶，所付款項均改為借款，自90年2月2日起至91年6月
    30 日止以給付支票及代償貸款等方式共計給付乙○○620萬
    元，後來因發現乙○○另向國泰世華銀行借款，且乙○○避
    不見面，伊覺得受騙，才以乙○○借款未歸還為由，去告乙
    ○○詐欺等語，經查：
    (一)被告前以乙○○藉詞其所有、坐落於彰化縣員林鎮○○路
      13之1號房屋價值高達5千餘萬元，但出租期間一時無法出
      售，現急需資金周轉為由，向伊先後借款620萬元，至91
      年1月30日並換發借據，乙○○復允諾以不動產為擔保品
      設定抵押，惟遲未辦理抵押權設定，現上開房屋已遭臺灣
      彰化地方法院查封，乙○○均無還款誠意及行動，涉有詐
      欺取財罪嫌為由，於92年8月11日具狀向臺灣臺北地方法
      院檢察署對乙○○提出告訴，案經臺灣臺北地方法院檢察
      署檢察官以乙○○犯罪嫌疑不足為由，於93年11月19日以
      93年度偵字第4599號不起訴處分在案，嗣經被告聲請再議
      ，亦經臺灣高等法院檢察署於94年1月13日以94年度上聲
      議字第160號駁回再議確定，經向本院聲請交付審判，亦
      經本院94年度聲判字第10號駁回聲請等情，有卷附告訴狀
      （附於93年度偵字第4599號卷第15頁）、不起訴處分書、
      處分書、裁定書等（見他卷第12頁以下）可資佐證，此部
      分事實固堪認定。
    (二)被告與乙○○先於90年2月6日就系爭房地訂定不動產買賣
      契約，約定買賣價金為5005萬元，其中被告應給付頭期款
      （含定金）100萬元，於第2至4次付款時共給付200萬元，
      並以自90年5月起每月給付乙○○10萬元之方式為之，另
      代乙○○清償臺中市第十一信用合作社及聯信商業銀行40
      0萬元借款，尾款4205萬元則於過戶時付款，乙○○則自
      行負擔其向彰化縣員林信用合作社借款之利息；90年12月
      13 日被告與乙○○再就系爭房地訂定不動產買賣契約，
      重新約定買賣價金為3400萬元，約定被告應給付頭期款（
      含定金）610萬元，並由被告代乙○○清償臺中市第十一
      信用合作社150萬元借款以塗銷該社對系爭土地之查封登
      記，及代乙○○清償彰化縣員林信用合作社（後更名為陽
      信商業銀行華成分行）之借款1700萬元，尾款於點交系爭
      房地時付清等情，有卷附不動產買賣契約書2份（見他卷
      第31頁以下）可資佐證，並為被告、乙○○所是認；又被
      告自90年2月2日起至91年5月31日止，陸續以借款名義給
      付乙○○360萬元，並於90年5月14日代為清償乙○○積欠
      聯信商業銀行140萬元債務、91年5月21日代為清償乙○○
      積欠臺中市第十一信用合作社120萬元債務，被告合計支
      付620萬元予乙○○等情，有卷附借款明細表（他卷第40
      頁）、借據17紙（他卷41頁至44頁、本院卷被告刑事準備
      書狀(二)附件2、3）、臺北銀行入戶電匯回條2紙、上海商
      業儲蓄銀行匯出匯款申請書2紙、支票影本16紙、同意書
      、聯信商業銀行存款明細帳、證明書、存摺影本、取款憑
      條、轉帳收入傳票（以上附於本院卷被告刑事準備書狀(二)
      附件2至4）、聯信商業銀行民事撤回假扣押執行狀、臺灣
      彰化地方法院民事執行處90年5月23日彰院松執假89年執
      全字第1244號通知（以上附於本院卷被告刑事準備書狀(三)
      被證1）等可資佐證，並為乙○○於本院訊問時證述明確
      （見本院94年11月17日準備程序筆錄、94年12月14日審判
      筆錄）；訊之被告供稱：除第1筆於90年2月2日給付乙○
      ○之50萬元係單純借款外，其餘給付及代償而支付之57 0
      萬元均係為了購買系爭房地而支付予乙○○等情（見本院
      94 年10月27日準備程序筆錄），且依告訴人指述內容、
      證人即上揭第2次買賣契約書草擬之代書吳金龍證述內容
      （證稱有受被告指示草擬第2次買賣契約書、見臺灣彰化
      地方法院91年度訴字第1186號清償借款卷第88頁以下）、
      卷附被告所寄發與乙○○之存證信函2份（見臺灣彰化地
      方法院91年度訴字第1186號清償借款卷第74頁以下）、被
      告與乙○○撰寫之90年1月30日之收據1紙（見臺灣高等法
      院台中分院92年度上字第218號卷第33頁，堪認於90年1月
      30日被告與乙○○業已成立系爭房地買賣契約之預約）、
      上揭買賣契約書2份，足認被告先前支付予乙○○之620萬
      元均為履行系爭房地買賣契約而支付之價金無誤，臺灣高
      等法院台中分院92年度上字第218號民事判決亦同此認定
      ；然被告支付上開買賣契約價金時，均以要求乙○○書寫
      「借據」之方式取得付款證明，有上開借據附卷可按，而
      乙○○亦不諱言有確認所書寫之卷附借據內容無誤後始簽
      名於上並交還被告，而伊之所以簽立「借據」而非「收據
      」，是因為被告主張以借據方式被告才會有擔保，當時房
      子還沒過戶，等到過戶以後再行結算等語（見本院94年12
      月14日審判筆錄），乙○○既然明知被告所支付之620萬
      元均為系爭房地之買賣價金，卻於屢次被告交付價金或以
      代償債務給付價金時，以書寫「借據」之方式交付收據，
      甚且於91年1月30日再度以書寫「借據」之方式更換舊有
      借據，足見乙○○所稱「擔保」，顯係於日後發生房屋不
      能過戶之情形時，得以該借據擔保被告已支付之買賣價金
      ，且臺灣彰化地方法院91年度訴字第1186號（即臺灣高等
      法院台中分院92年度上字第218號之前審）更認定其中280
      萬元為借貸關係，有判決書1份可按，綜上所述，雖未能
      謂被告與乙○○先前即有「不能過戶即改為借款」之意思
      表示合致，然被告並非法律專業人士，於系爭房地之買賣
      契約無法履行時，憑上開借據，謂乙○○積欠其借款不還
      ，尚非全然無稽，難謂被告有何故意虛構事實之情。
    (三)又系爭房地於88年6月28日即經台中市第十一信用合作社
      （後更名為合作金庫銀行中權分行）向臺灣彰化地方法院
      聲請假扣押，嗣並經陽信商業銀行華成分行（原為彰化縣
      員林信用合作社）聲請強制執行，聯信商業銀行（原為台
      中市第六信用合作社）、台中市第十一信用合作社（後更
      名為合作金庫銀行中權分行）、世華商業銀行、被告等更
      聲請併案強制執行，且系爭土地另經財政部臺灣省中區國
      稅局員林稽徵所中區國稅員林服字第0910017109號函於91
      年8月27日禁止處分登記在案等情，有卷附土地登記簿（
      見偵卷第111頁）、土地登記謄本（偵卷第83頁）、臺灣
      彰化地方法院民事執行處通知2份（偵卷第50頁、第73頁
      ）可資佐證，是乙○○之債權人，除先前2份買賣契約書
      業已記載在內之臺中市第十一信用合作社、聯信商業銀行
      、彰化縣員林信用合作社外、另有世華商業銀行在內，且
      系爭房地除業經查封並進行強制執行程序外，另經登記禁
      止處分，實已無從依上開買賣契約約定過戶登記於被告名
      下，乙○○既因上開情事而有債務不履行之情形，被告又
      認於此情形下，得改依消費借貸關係主張權利，因而於92
      年8月11日對乙○○提出詐欺告訴，雖難謂徒憑其所述事
      實，而無其他積極證據，乙○○即已該當於詐欺取財之構
      成要件，然被告提出上開告訴，亦非全然無稽，自難僅憑
      被告所訴業遭不起訴處分確定，即認被告有誣告之故意。
四、綜上所述，被告確有依系爭房地買賣契約之約定支付乙○○
    620萬元，且乙○○均以「借據」方式填寫收受上開價款之
    收據交與被告，而系爭房地因上開原因嗣後無法過戶登記於
    被告名下，且乙○○亦未將上開領取之620萬元歸還被告，
    是被告以乙○○積欠借款不還，涉有詐欺罪嫌為由提出刑事
    告訴，所為申告尚非全屬無據；雖被告支付620萬元之乙○
    ○之原因關係實為買賣契約而非消費借貸契約，且事後亦無
    積極證據足以證明乙○○確有詐欺取財之犯行，惟既難認被
    告有憑空捏造、虛構而提出前揭申告之情，縱其係誤會而主
    張告訴人向其借款及提起上開詐欺告訴，依前揭說明。自無
    從徒以被告所訴內容不確，且經不起訴處分確定，即令被告
    負誣告罪責，此外，本院復查無其他積極證據足證被告有何
    誣告犯行，不能證明其犯罪，依法自應為被告無罪之諭知。
據上論斷，應依刑事訴訟法第301條第1項，判決如主文。
中    華    民    國    95    年    1     月    19    日
                  刑事第十二庭  審判長法  官  李英豪
                                      法  官  曾正龍
                                      法  官  張永宏
以上正本證明與原本無異。
如不服本判決，應於判決送達後10日內，向本院提出上訴狀。
                                      書記官  楊灥
中    華    民    國    95    年    1    月    19    日


司法院資訊處製作；財團法人民間司法改革基金會備份。
